臺灣高等法院刑事判決　　　　　　　　　　　　九十三年度上更(二)字第四二一號
　　上　訴　人
　　即　被　告　甲○○
　　選任辯護人　劉錦隆　律師
　　　　　　　　楊仲傑　律師
右上訴人因違反水土保持法案件，不服臺灣臺北地方法院八十七年度訴字第一二三九
號，中華民國八十八年一月二十二日第一審判決（起訴案號：臺灣臺北地方法院檢察
署八十七年度偵字第九一○四號），提起上訴，經判決後，由最高法院第二次發回，
本院判決如左：
    主  文
原判決撤銷。
甲○○無罪。
    理  由
一、公訴意旨略以：甲○○明知臺北縣新店市○○段大湖底小段之山坡地，於民國（
    下同）六十八年十一月二十一日經行政院以臺六八經字第一一七一號函核定及
    臺灣省政府以六十九年二月六日府農山字第一二一六六號公告列為山坡地保育
    利用條例所定之山坡地及水土保持法所稱之山坡地，詎甲○○竟基於概括之犯意
    ，未依法擬具水土保持計畫送經主管機關核定，又以停放機械車輛為由借用土地
    ，實際並未取得土地所有權人之同意，自八十七年二月間起，駕車至各地之建築
    工地承運建築廢料、土石，連續載至新店市○○段大湖底小段二七二號之山坡地
    上倒置，並以挖土機整理之，惟因未作坡面保護措施，且隨意堆置廢土未加設防
    止沖刷及排水設施，致生水土流失，並有造成坍方之虞。嗣於八十七年五月四日
    下午三時三十分許，為警查獲，並扣得其所有用以整理土地之ＳＵＭＩＴＯＭＯ
    牌型號三之挖土機一輛，因認甲○○涉有水土保持法第三十二條第一項前段
    在私人山坡地未經同意擅自從事第八條第一項第五款規定之堆積土石、處理廢棄
    物之經營罪嫌。
二、按犯罪事實應依證據認定之，無證據不得推定其犯罪事實。又不能證明被告犯罪
    者，應諭知無罪之判決，刑事訴訟法第一百五十四條、第三百零一條第一項分別
    定有明文。次按事實之認定，應憑證據，如未能發現相當證據，或證據不足以證
    明，自不能以推測或擬制之方法，為裁判基礎，最高法院四十年台上字第八六號
    著有判例可資參照；又所謂證據，係指超越一切合理之可疑，足以認定被告確有
    犯罪行為之積極事證而言。苟依現存之積極事證，就起訴意旨所指被告犯罪之待
    證事實，尚非不得為其他較有利被告之推斷，本諸罪疑之法則，自難謂該事證已
    適合於被告犯罪事實之認定。末按認定犯罪事實須憑積極證據，卷存證據資料不
    足以積極證明犯罪事實時，被告並不負自證其為無罪之責任。且認定犯罪事實所
    憑之證據，雖不以直接證據為限，間接證據亦包括在內，然而無論直接證據或間
    接證據，其為訴訟上之證明，須於通常一般之人均不致有所懷疑，而得確信其為
    真實之程度者，始得據為有罪之認定，倘其證明尚未達到此一程度，而有合理之
    懷疑存在而無從使事實審法院得有罪之確信時，即應由法院為諭知被告無罪之判
    決，最高法院七十六年台上字第四九八六號亦著有判例足參。
三、本件公訴人認被告涉犯前揭罪嫌，無非係以查獲之臺北縣警察局新店分局警員陳
    憲德、周昇華及新店市公所建設課課員鍾裕芳之指述，並有新店市公所現場會勘
    紀錄、土地登記謄本、地籍圖、現場平面圖、照片二十二幀暨證人郭青天之證述
    等為其主要論據。
四、訊據上訴人即被告甲○○對於在臺北縣新店市○○段大湖底小段二七二地號山坡
    地上堆置廢土石料等情固供認不諱，惟否認有何違反水土保持法之犯行，辯稱：
    前揭二七二地號土地之使用業經所有權人王定中之妻弟郭青天同意，其所堆置之
    廢土石料並未造成水土流失或影響山坡地旁小溪流之情事等語。
五、經查：
    (一)臺北縣新店市○○段大湖底小段第二七二地號土地係經行政院六十八年十一月
      二十日台經字第一一七０一號函核定，臺灣省政府六十九年二月六日府農山字
      第一二０一六六號公告為法定山坡地，及行政院八十六年七月三十一日台八十
      六農三０八二四號函核定，臺灣省政府八十六年十月八日八六府農水字第一六
      八八六七號公告列為水土保持法所適用之山坡地，有臺北縣政府八十七年十二
      月十五日八七北府農六字第三八四四三一號函附卷可徵（見原審卷第五五頁）
      。又水土保持法於民國八十三年五月二十七日公布後，前揭土地復於八十五年
      三月六日由臺灣省政府報請行政院核定公告為水土保持法所稱之山坡地，水土
      保持法第三條雖於八十九年五月十七日修正公布（將臺灣省政府劃定山坡地修
      正為中央主管機關劃定山坡地），但臺灣省政府前劃定公告之山坡地範圍並無
      改變，況且臺灣省政府目前仍存在，故行政院農業委員會認為該界線可以繼續
      沿用且適用修正後之水土保持法所稱之山坡地，此亦有行政院農業委員會九十
      三年八月十二日農授水保字第０九三一八一七七九二號函在卷可佐（見本院上
      更(二)卷第三頁）。
    (二)按水土保持法第三十二條第一項在公有或私人山坡地內未經同意擅自墾殖、占
      用或從事開發、經營或使用，致生水土流失或毀損水土保持之處理與維護設施
      罪，為實害犯，以發生水土流失或毀損水土保持之處理與維護設施之結果為必
      要；如已實施上開犯行，而尚未發生水土流失或毀損水土保持之處理與維護設
      施之結果者，應屬同條第四項未遂犯處罰之範疇。水土保持法第三十二條第一
      項之規定，固重在保育水土資源，但亦含有竊佔罪之本質，以未經山坡地所有
      權人同意，或對該山坡地無使用權源，而擅自墾殖或為開發、經營等行為為要
      件。故如對該山坡地有使用權，或經土地所有權人或對該山坡地有占有使用權
      人之同意而開發、經營，即與該條項之構成要件有間（參照最高法院九十年台
      上字第四三二五號判決）。
    (三)查被告所使用前揭坐落新店市○○段大湖底小段二七二地號之土地，係經所有
      權人王定中之妻弟郭青天代理王定中同意而使用，此有郭青天代王定中與被告
      簽訂之同意書附卷可稽（見偵卷第八頁），而王定中因去國十餘年，授權予郭
      青天管理前揭土地，郭青天有權決定使用人及代王定中在同意書上蓋章之權限
      ，業經郭青天陳明在卷，並有王定中入出境記錄附卷可佐（見偵卷第三十八頁
      背面、三十九頁、四十五頁），而依上開同意書所載「本人新店市○○段大湖
      底小段二七二地號地，同意甲○○先生使用，期間由八十六年十月二十日起至
      八十七年十月十九日止。使用期間全部由甲○○先生負責，與本人無關」等語
      ，足證被告就前揭土地有使用權。又細觀前述記載，並未限定被告為特定使用
      ，亦未限制被告不得為何種使用，顯係概括同意被告得依其權限任意使用該土
      地，證人郭青天於偵訊時先稱其僅同意被告放置車輛，旋即改稱係同意放置機
      械云云，其供述非惟前後歧異，且與同意書之真意相違，自難執為對被告不利
      之認定。
    (四)次查本件新店市公所於八十七年五月四日會同新店警分局有關人員前往勘驗現
      場時雖認被告倒廢土於野溪旁影響水流云云（偵查卷第六頁）；唯經原審勘驗
      現場時卻未發現現場有小溪流存在，復命證人鍾裕芳（新店市公所建設課員）
      指認所謂之小溪流處，亦無任何廢土石存在，有原審勘驗筆錄附卷足憑（原審
      卷第二十二頁、第二十三頁）。則上址既無小溪流之存在，且縱如證人即新店
      市公所職員鍾裕芳所指小溪流處，亦無堆放土石之情形，前開會勘記錄所指之
      影響水流等情，即難採信。至水土保持法施行細則第三十五條第一項第二款所
      謂之「破壞地表原貌」，應係指土地之地表因行為人之堆積土石，致使原土地
      之土石流失，因而致原土地地表遭受破壞，變更與原地貌而言，惟查本件依卷
      附照片以觀，被告係將廢棄之土石運至該地予以整理分類，雖有部分廢棄土石
      堆積在該土地上，但尚難認之上開堆積土石行為致使該土地之土石流失而變更
      原土地之地貌，是難認被告上開堆積土石之行為，已致該土地之土石流失之情
      事。
    (五)再者，前揭土地固為山坡地，然被告既已取得使用權，已如前述，即難謂其有
      未經同意擅自從事經營或使用之行為，甚或竊佔之故意或犯行，則揆諸前開說
      明，尚不得以水土保持法第三十二條第一項之規定相繩。
    此外，復查無其他積極證據足認被告有何公訴人所指之犯行，揆諸首揭說明，不
    能證明被告犯罪，自應為無罪之諭知。
六、原審未予詳查，遽認被告犯罪，自有未合，被告上訴亦指摘及此，其上訴為有理
    由，自應由本院將原判決撤銷，依法諭知被告無罪之判決。
七、至於原審及本院上訴審、上更(一)審論及前開地段之一四三號土地部分，因未據檢
    察官起訴，而本案已起訴之同地段二七二號土地部分，被告並不成立犯罪，有如
    前述，不生起訴效力所及問題，有關同地段一四三號土地部分，自非本院所能審
    究範圍，併此敘明。
據上論斷，應依刑事訴訟法第三百六十九條第一項前段、第三百六十四條、第三百零
一條第一項，判決如主文。
本案經檢察官呂光華到庭執行職務。
中　　　華　　　民　　　國　　九十三　　年　　　九　　　月　　二十四　　日
                              臺灣高等法院刑事第二十四庭
                                  審判長法  官  陳  貽  男
                                        法  官  徐  世  禎
                                        法  官  李  世  貴
右正本證明與原本無異。
檢察官如不服本判決，應於收受送達後十日內向本院提出上訴書狀，其未敘述上訴之
理由者並得於提起上訴後十日內向本院補提理由書（均須按他造當事人之人數附繕本
）。
                                        書記官  魏  汝  萍
中　　　華　　　民　　　國　　九十三　　年　　　九　　　月　　二十七　　日
